ACORDAO-COMPLETO-2547181

ACÓRDÃO 2295/2022 ATA 40/2022 - PLENÁRIO

VISTOS, relatados e discutidos estes autos de pedido de reexame interposto pelo Sr. Antônio Carlos do Amaral Filho em desfavor do Acórdão 2500/2019-TCU-Plenário, 
ACORDAM os Ministros do Tribunal de Contas da União, reunidos em sessão do Plenário, ante as razões expostas pelo Relator, em: 
9.1. conhecer do pedido de reexame interposto pelo sr. Antônio Carlos do Amaral Filho para, no mérito, dar-lhe provimento, tornando sem efeito a multa que lhe foi aplicada no subitem 9.4 do Acórdão 2500/2019-TCU-Plenário; e
9.2. dar ciência desta deliberação ao recorrente e à Companhia de Entrepostos e Armazéns Gerais de São Paulo.

Pedido de reexame contra acórdão que aplicou multa ao recorrente, em razão de irregularidade relacionada à cessão de área de estacionamento do Entreposto Terminal São Paulo (ETSP).

3. Interessados/Responsáveis/Recorrentes:
3.1. Interessado: Identidade preservada (art. 55, caput, da Lei n. 8.443/1992).
3.2. Responsável: Identidade preservada (art. 55, caput, da Lei n. 8.443/1992).
3.3. Recorrente: Identidade preservada (art. 55, caput, da Lei n. 8.443/1992).

13.1. Ministros presentes: Bruno Dantas (na Presidência), Walton Alencar Rodrigues, Benjamin Zymler (Relator), Augusto Nardes, Vital do Rêgo, Jorge Oliveira e Antonio Anastasia.
13.2. Ministros-Substitutos convocados: Augusto Sherman Cavalcanti e Marcos Bemquerer Costa.
13.3. Ministro-Substituto presente: Weder de Oliveira.

BENJAMIN ZYMLER

Ministro Aroldo Cedraz.

Adoto como relatório a instrução elaborada por auditor da Secretaria de Recursos (peça 288) , que contou com a anuência dos dirigentes da mencionada unidade técnica (peças 289 e 290) :
"Trata-se de pedido de reexame (peça 183) interposto por Antônio Carlos do Amaral Filho, Diretor-Presidente da Ceagesp no período de 27/6/2016 a 27/1/2017 contra o Acórdão 2500/2019-TCU-Plenário  (peça 161) .
1.1. Reproduz-se integralmente o teor do dispositivo da decisão:
ACORDAM os Ministros do Tribunal de Contas da União, reunidos em Sessão Plenária, com fundamento nos arts. 1°, inciso XVI, e 53, da Lei 8.443/1992, c/c os arts. 1°, inciso XXIV, 15, inciso I, alínea "p", 234, 235, todos do Regimento Interno do TCU, ante as razões expostas pelo relator, em:
9.1. rejeitar as razões de justificativa apresentadas por Carlos Nabil Ghobril e José Antônio Lefcadito Alvares, e acatar parcialmente as razões de justificativa apresentadas por Antônio Carlos do Amaral Filho e Elmer Marques;
9.2. aplicar a Elmer Marques (XXX.743.578-XX) e a José Antônio Lefcadito Alvares (549.759.30894) , individualmente, a multa prevista no art. 58, inciso II, da Lei 8.443/1992, c/c o art. 268, inciso II, do Regimento Interno/TCU, no valor de R$ 4.000,00 (quatro mil reais) ;
9.3. aplicar a José Antônio Lefcadito Alvares (XXX.759.308-XX) , individualmente, a multa prevista no art. 58, inciso II, da Lei 8.443/1992, c/c o art. 268, inciso II, do Regimento Interno/TCU, no valor de R$ 5.000,00 (cinco mil reais) ;
9.4. aplicar a Antônio Carlos do Amaral Filho (XXX.986.288-XX) e a Carlos Nabil Ghobril (XXX.684.888-XX) , individualmente, a multa prevista no art. 58, inciso IV e § 1°, da Lei 8.443/1992, c/c o art. 268, inciso VII, do Regimento Interno/TCU, no valor de R$ 6.000,00 (seis mil reais) ;
9.5. fixar o prazo de 15 (quinze) dias, a contar das notificações, para que os responsáveis listados nos itens 9.2, 9.3 e 9.4 deste acórdão comprovem, perante o Tribunal (art. 214, inciso III, alínea "a", do Regimento Interno/TCU) , o recolhimento das dívidas aos cofres do Tesouro Nacional, atualizadas monetariamente desde a data do presente acórdão até a do efetivo recolhimento, se forem pagas após o vencimento, na forma da legislação em vigor;
9.6. autorizar, desde logo, nos termos do art. 28, inciso II, da Lei 8.443/1992, a cobrança judicial das dívidas caso não atendidas as notificações;
9.7. autorizar, caso requerido e se o processo não tiver sido remetido para cobrança judicial, o pagamento das dívidas em até 36 (trinta e seis) parcelas mensais e consecutivas, nos termos do art. 26 da Lei 8.443/1992 c/c o art. 217 do Regimento Interno/TCU, fixando-se o vencimento da primeira parcela em 15 (quinze) dias, a contar do recebimento da notificação, e o das demais a cada 30 (trinta) dias, devendo incidir sobre cada valor mensal os correspondentes acréscimos legais, na forma prevista na legislação em vigor;
9.8. alertar os responsáveis de que, em caso de parcelamento das dívidas, a falta de pagamento de qualquer parcela importará o vencimento antecipado do saldo devedor, nos termos do art. 217, § 2°, do Regimento Interno/TCU;
9.9. dar ciência à Ceagesp que:
9.9.1. a exigência de que o atestado de capacidade técnica apresentado pela licitante Adriano Queiroz Camargo ME contivesse número idêntico de vagas de estacionamento àquele presente no memorial descritivo que apoiou o processo seletivo especial 26/2016, afronta o disposto no art. 30, inciso II, da Lei 8.666/1993;
9.9.2. a desclassificação e inabilitação de licitantes sem motivação ou com fundamentação imprecisa e deficiente afronta a jurisprudência desta Corte (Acórdão 3772/2012-TCU-Segunda Câmara e 1. 188/2011 -Plenário) .
9.10. fixar novo prazo de 60 (sessenta) dias, a contar da data de prolação desta deliberação, para que a Ceagesp cumpra integralmente a determinação contida no subitem 1.9.1 do Acórdão 916/2017-TCU-Plenário,	devendo a tomada de contas especial objeto daquela determinação ser encaminhada ao Tribunal, ao término do prazo fixado, sob pena de responsabilidade da autoridade administrativa omissa, nos termos do art. 12 da IN TCU 71/2012;
9.11. considerar cumpridas as determinações contidas nos subitens 9.2.1 e 9.2.3 do Acórdão 568/2015-TCU-Plenário;
9.12. deferir o pedido de vista e cópia destes autos à C3V Concessões em Circulação Veicular Ltda., à exceção das peças de natureza sigilosa;
9.13. indeferir o pedido de ingresso da Associação dos Permissionários do Entreposto de São Paulo - APESP nestes autos na qualidade de interessado;
9.14. dar ciência desta deliberação à Ceagesp e aos responsáveis;
9.15. manter o sigilo que recai sobre a matéria, com fundamento no art. 22 da Lei 12.527/2011 (Lei de Acesso à Informação) .
HISTÓRICO
Faz se a seguir breve memorial restrito aos fatos fundadores das deliberações de interesse do ora recorrente, a saber as consignadas nos subitens 9.1, 9.4 e 9.6 do supratranscrito dispositivo da decisão impugnada.
Denunciouse ao Tribunal a suposta ocorrência de irregularidades na cessão de área de estacionamento do Entreposto Terminal São Paulo (ETSP) da Companha de Entrepostos e Armazéns Gerais de São Paulo (Ceagesp) para exploração comercial mediante "autorização de uso" sem prévio procedimento licitatório.
Conheceuse da denúncia pelo Acórdão 568/2015-TCU-Plenário (peça 39) , decisão em que, na forma do seu infratranscrito subitem 9.2.2., também se determinou à Ceagesp a promoção de licitação prévia para a contratação da exploração comercial da área de estacionamento do ETSP mediante instrumento contratual adequado e não mais autorizações de uso.
9.2 nos termos do art. 250, inciso II, do Regimento Interno deste Tribunal, determinar à Companhia de Entrepostos e Armazéns Gerais de São Paulo que: 9.2.1 não prorrogue o prazo das "autorizações de uso" de áreas de estacionamento para exploração comercial por terceiros que tenham sido expedidas sem prévio procedimento licitatório;9.2.2 utilize, doravante, o termo de permissão remunerada de uso ou outro ajuste de natureza contratual para promover a ocupação de espaços físicos destinados à exploração, com fins lucrativos, de áreas de estacionamento, fazendo-o mediante procedimento licitatório, nos termos do art. 18, § 5º, da Lei 9.636/1998, e do art. 2º da Lei 8.666/1993, exceto quando restar comprovada a inviabilidade de competição;
Examinada a contratação da empresa C3V Concessões em Circulação Veicular Ltda., o Tribunal determinou à Ceagesp que instaurasse Tomada de Contas Especial com objetivo de identificar os responsáveis e quantificar o dano que o contrato firmado com aquela empresa causara à companhia mediante o subitem 1.9.1 do Acórdão 1916/2017-TCU-Plenário (peça 107) , ocasião em que também determinou a feitura de audiências de alguns responsáveis.
Ouvido, dentre outros, Antônio Carlos do Amaral Filho, Diretor-Presidente da Ceagesp no período de 27/6/2016 a 27/1/2017, a Corte examinou suas razões de justificativa aduzidas acerca das seguintes imputações:
a)  falta de preparação e de abertura de processo licitatório para a concessão de áreas de estacionamento, em descumprimento a determinação nesse sentido levada a efeito mediante o Acórdão 568/2015-TCU-Plenário;
b)  falta de controle dos preços praticados pela empresa Parktwo na administração de seus estacionamentos, em não observância do princípio da vinculação ao edital.
A Corte acatou parcialmente as razões de justificativa apresentadas para a segunda imputação e entendeu que seria de excessivo rigor sancioná-lo por essa irregularidade (peça 172, p. 4, item 35) .
Rejeitou, todavia, as aduzidas em relação à primeira, principalmente a de que se teria instaurado procedimento licitatório para atribuição de áreas para administração e exploração dos estacionamentos do ETSP. Incorporou a suas razões de decidir os seguintes entendimentos exarados nos pareceres lavrados no âmbito da SecexSP:
a) durante a gestão do ora recorrente não se tomaram as devidas medidas para dar cumprimento à determinação contida no subitem 9.2.2 do Acórdão 568/2015-TCU-Plenário;
b) os seguintes elementos de convencimento sugerem que a abertura do Procedimento Licitatório 1/2017 se deu por pura formalidade: [i] a abertura mencionada teve lugar na mesma data em que o ora recorrente deixou de ocupar o cargo de Presidente da Ceagesp, 27/1/2017; [ii] a abertura mencionada se deu antes da emanação de manifestação favorável do departamento jurídico solicitada pelo próprio responsável; [iii] suspendeuse o certame em 20/2/2017 em face de apontamentos feitos pelo departamento jurídico da empresa desde o exercício anterior. 
Reforçou o convencimento do Tribunal a sua verificação de que as empresas a seguir enumeradas administraram os estacionamentos do ETSP desde a prolação do Acórdão 568/2015-TCU-Plenário, em 18/3/2015, até o fim de gestão do ora recorrente, em 27/1/2017:
	Empresa responsável
	Período
	Natureza da contratação

	Companhia de Concessões em Circulação Veicular C3V
	17/7/2014 a 13/6/2016
	3° Termo Aditivo ao Contrato de Concessão Remunerada de Uso 012/12-1627-1301-02-050-03-2

	Parktwo Serviços de Operação e Administração de Estacionamentos Ltda.
	1/7/2016 a 2/1/2017
	Autorização de uso emitida em nome da empresa

Daí as deliberações consignadas nos subitens 9.1, 9.4 e 9.6 da decisão reproduzida no subitem 1.1 desta instrução.
Diante disso, o interessado vem interpor o  recurso ora examinado.
ADMISSIBILIDADE    
Perfilha-se o exame de admissibilidade juntado à peça 283, em que se propõe conhecer do recurso sem efeito suspensivo, acolhido pelo relator do recurso, Ministro Benjamin Zymler (peça 287) .
MÉRITO              
Delimitação
1.2. Quanto ao mérito do recurso, no essencial é de perquirir se o ora recorrente logra provar o alegado cumprimento da determinação contida no subitem 9.2.2. do Acórdão 568/2015-TCU-Plenário (peça 39) .
Da não comprovação do cumprimento de determinação do Tribunal 
1.3. À peça 183, p 2, o recorrente assere que a abertura do Procedimento Licitatório 1/2017 não teria consistido em "formalidade", mas antes teria resultado de trabalho iniciado nos primeiros meses de sua gestão, como demonstraria o expediente acostado à peça 183, p. 56, subscrito em 7/11/2016, em que se cuidaria de abertura do processo administrativo para a permissão remunerada de uso das áreas de estacionamento. 
1.4. Teriam sido relacionados na primeira página do referido expediente "documentos que antecedem [n]ovembro, os quais tratam e subsidiam o termo de referência do edital do [P]rocedimento [L]icitatório 1/2017".  
1.5. Do aludido termo de referência, juntado à peça 183, p. 719, constariam:
a) estudo das vagas de estacionamento realizado na gestão do ora recorrente e mediante o qual [i] teriam sido "corrigi[dos] os números do edital anterior" e elaborado "quadro pormenorizado por área de estacionamento" que seria ainda utilizado pela empresa à época da subscrição do instrumento de recurso, e [ii] teria sido assinalada a "qualidade do trabalho feito"; 
b) plano de investimentos no estacionamento elaborado com vistas à sua "modernização e segurança"; 
c)  proposta de Resolução de Diretoria com vistas à abertura de processo licitatório para a atribuição das áreas de estacionamento; 
d) dimensionamento das equipes de trabalho nos estacionamentos.
1.6. O recorrente salienta que "até essa data" [a obscuridade desse trecho da redação do instrumento de recurso impede a identificação segura da data a que o recorrente se refere] a empresa ParkTwo estaria a operar adequadamente os estacionamentos e a "paga[r] regularmente suas obrigações". A partir "dessa data" [idem] teria havido "sérios problemas com essa empresa", cujos representantes estariam a "alega[r] prejuízos operacionais e divergência significativa entre o número de vagas físicas reais e a quantidade de vagas declaradas quando de sua contratação", no que teriam razão.
1.7. Com isso, algumas das operações teriam sido afetadas "negativamente", em particular as relativas ao estacionamento.
1.8. Nada obstante, em 5/1/2017 teria sido encaminhada ao Tribunal a minuta do edital de procedimento licitatório de atribuição dos estacionamentos do entreposto de São Paulo, como comprovaria o anexo ao instrumento de recurso juntado à peça 183, p. 2224. Na oportunidade, teria sido ressaltado que se tratava da "primeira licitação da Unidade Jurisdicionada tendo como fundamento legal a Lei 13.303, de 30/06/2016 e o Decreto 8.945, de 27/12/2016". O mesmo edital teria sido apresentado posteriormente em "Reunião de Diretoria". 
1.9. A mencionada minuta seria conforme com "os preceitos jurídicos" e com as orientações do Tribunal e teria sido elaborada e finalizada pela "área técnica da Delco, a qual tem por responsabilidade exatamente a área de licitações e controle de contratos" e posteriormente teria "receb[ido] parecer [...]do Departamento Jurídico". 
1.10. Em 11/1/2017, como registrado no item 4 da ata de reunião da Diretoria da Ceagesp acostada à peça 183, p. 25-34, teria sido apreciada "proposta de atribuição dos estacionamentos do entreposto terminal de São Paulo [...] [P]rocesso 146/2016". Terseia deliberado [no referido processo, supõese, não anexado o instrumento de recurso] "autorizar a proposta com respaldo no Parecer Jurídico de 603/2016//DEJUR/SECIV e folhas de Processo n. 124 e 128". 
	Análise
1.11. A alegação não merece prosperar.
1.12. O entendimento da Corte no sentido de que o ora recorrente não cumpriu a determinação exarada no subitem 9.2.2 do Acórdão 568/2015-TCU-Plenário (peça 39) não se fulcrou exclusivamente na rejeição de sua razão de justificativa no sentido de que teria instaurado o Procedimento Licitatório 1/2017 no procedimento administrativo para atribuição de áreas para administração e exploração dos estacionamentos do ETSP. 
1.13. O Tribunal, como expressamente registrado no item 7 da fundamentação da decisão (peça 162) , incorporou a suas razões de decidir os dois entendimentos exarados na derradeira instrução dentre as lavradas no âmbito da SecexSP, trazida à peça 156. Condensaramse tais entendimentos nas alíneas "a" e "b" do item 8 desta instrução. A decisão não se fundou, portanto, exclusivamente no entendimento sumariado na referia alínea "b" de que elementos de convencimento sugerem que a abertura do Procedimento Licitatório 1/2017 se deu por pura formalidade. Fundouse também no entendimento mais amplo de que o ora recorrente não cumpriu a determinação objeto deste recurso sumariada na alínea "a" do item 8 desta instrução.
1.14. É o que se depreende também da leitura do infratranscrito item 32 da fundamentação (peça 162) da decisão objurgada, em que se usa o artigo definido flexionado em número plural para se referir às razões de justificativas rechaçadas e a expressão adverbial "principalmente" para dar a entender que se considerou a principal - e não a única -  dentre as razões de justificativa aduzidas rechaçadas a alegação de instauração do do procedimento licitatório ali referido:
32. Em relação à primeira conduta, acompanho a unidade instrutiva para rechaçar as razões de justificativa do responsável, principalmente [a] de que teria instaurado o procedimento licitatório 1/2017, no âmbito do processo administrativo 146/2016, para atribuição de áreas para administração e exploração dos estacionamentos do ETSP. [grifouse]
1.15. As alegações recursais ora analisadas combatem exclusivamente o entendimento de que o descrito na alínea "b" do item 8 desta instrução no sentido de que elementos de convencimento sugerem que apenas se formalizou a abertura de procedimento licitatório, sem de fato promovêlo.
1.16. Da análise da fundamentação da decisão se infere que esse entendimento se constituiu em elemento específico adicional de convencimento no sentido do entendimento amplo de que durante a gestão do ora recorrente não se tomaram as devidas medidas para dar cumprimento à determinação de feitura de procedimento licitatório prévio para a utilização, a partir de então, do termo de permissão remunerada de uso ou outro ajuste de natureza contratual para promover a ocupação de espaços físicos destinados à exploração, com fins lucrativos, de áreas de estacionamento, exarada no subitem 9.2.2 do Acórdão 568/2015-TCU-Plenário.
1.17. Há outros elementos de convencimento nesse sentido assinalados nos entendimentos exarados na instrução trazida à peça 156, incorporados expressamente, como visto, às razões de decidir do Tribunal, a saber os descritos no infratranscrito trecho daquela instrução:
17.4. Como agravante, registra-se a contratação direta da empresa Ribeiro Park Estacionamentos Eireli, por dispensa de licitação, em 3/1/2017, para prestar serviços de consultoria técnica à Ceagesp, com indícios de que a referida empresa passara a administrar e gerenciar as áreas de estacionamentos desocupadas pela empresa Parktwo naquela data. Tal contratação, também em apuração pelo Tribunal no âmbito do TC Processo 006.615/2017-1, consiste em novo ato, praticado durante a gestão do responsável, contrário à determinação contida no subitem 9.2.2 do Acórdão 568/2015-TCU-Plenário, e reforça o entendimento de que, durante a permanência da empresa Parktwo na gestão dos estacionamentos, a qual teria sido formalizada por meio de autorização de uso, em 1/7/2016, data em que o responsável já ocupava o cargo de diretor-presidente da Ceagesp, pouco foi feito para dar cumprimento àquela decisão do TCU. [grifouse]
1.18. Nenhuma palavra nas alegações recursais acerca da contratação da empresa Ribeiro Park Estacionamento Eireli citada no trecho supratranscrito como ato praticado no curso da gestão do ora recorrente contrário à determinação objeto deste recurso.
1.19. Por isso, ainda que se acolha a alegação recursal de que a celebração do Procedimento Licitatório 1/2017 não consistiu em mera formalidade, mas antes em promoção de fato de licitação de contratação administrativa, persistirão, ante o silêncio do recorrente, os elementos de convencimento de que não envidou esforços para dar cumprimento à determinação feita pelo Tribunal assinalados no trecho de instrução supratranscrito.
1.20. De conseguinte, vêse que as alegações recursais não enfrentam um dos entendimentos fulcrais da decisão guerreada, o que basta para reputálas insuficientes para fazer ver erro de julgamento na fundamentação da decisão guerreada e, assim, para negar provimento ao recurso.
1.21. Nada obstante, passa-se a examinar a alegação recursal, respeitante, como visto, exclusivamente ao entendimento de que cumpre rechaçar a alegação defensória no sentido de que se teria instaurado o Procedimento Licitatório 1/2017 no Processo Administrativo 146/2016 para atribuição de áreas para administração e exploração dos estacionamentos do ETSP porque elementos de convencimento trazidos aos autos deste procedimento de controle administrativo sugerem que apenas se formalizou a abertura procedimento licitatório referido e não se deu cabo da promoção de fato deste.
1.22. No essencial, alegase que se promoveu de fato, e não somente no plano formal, o Procedimento Licitatório 1/2017 referido no parágrafo precedente. A alegação se arrima nos seguintes pretensos meios de prova anexados ao instrumento de recurso:
a)  à peça 183, p. 56, expediente subscrito em 7/11/2016 em que se cuidaria de abertura do processo administrativo para a permissão remunerada de uso das áreas de estacionamento. Constariam do texto do expediente relação de documentos que teria subsidiado a elaboração do termo de referência do referido procedimento licitatório;
b)  à peça 183, p. 719, o mencionado termo de referência, em que se aludiu a "estudo das vagas", plano de investimentos, dimensionamento das equipes de trabalho nos estacionamentos e proposta de resolução da Diretoria da Ceagesp relativamente à abertura do referido procedimento licitatório;
c) à peça 183, p. 2021, proposta de resolução da Diretoria da Ceagesp relativa a abertura de procedimento licitatório para a atribuição de áreas dos estacionamentos existentes no ETSP;
d)  à peça 183, p. 2224, expediente comprobatório do encaminhamento em 5/1/2017 a este Tribunal da minuta do edital de procedimento licitatório; 
e)  à peça 183, p. 25-34, ata de reunião da Diretoria da Ceagesp realizada em 11/1/2017, de que teria constado que a Diretoria apreciou "proposta de atribuição dos estacionamentos do entreposto terminal de São Paulo [...] [P]rocesso 146/2016". Terseia deliberado [no referido processo, supõese, não anexado o instrumento de recurso] "autorizar a proposta com respaldo no Parecer Jurídico 603/2016//DEJUR/SECIV e folhas de Processo n. 124 e 128".
1.23. Tratando-se de indícios produzidos na instrução do procedimento de controle administrativo de que tão somente se formalizou a abertura de procedimento não promovido de fato, entendese que somente servem de  meio de prova contrária a tais indícios documentos mediante os quais se possa verificar a prática de atos procedimentais por pessoas, físicas ou jurídicas, diversas do ora recorrente e de seus subordinados à época em que ocupou o cargo de DiretorPresidente da Ceagesp, incluindose entre estes não apenas funcionários da entidade, mas também os demais diretores da entidade ¿ hierarquicamente subordinados ao ora recorrente na condição de  DiretorPresidente. Documentos elaborados pelo próprio responsável ou por seus subordinados bem podem haver sido elaborados sob a batuta do primeiro precisamente para forjar o procedimento. Por essa maneira, serviriam de meio de prova contrária à imputação mencionada documentos emitidos, por exemplo, por licitantes, tais como propostas por estes oferecidas ou instrumentos de comunicação procedimental por estes dirigidos à Ceagesp tendo por objeto a licitação em curso de fato. 
1.24. Os documentos anexados ao instrumento de recurso, enumerados no subitem 14.20 desta instrução, não preenchem o requisito descrito no parágrafo anterior. Todos são emitidos por subordinados ao ora recorrente à época dos fatos: funcionários da entidade ou diretores não ocupantes do cargo de DiretorPresidente. Logo, não se prestam de meio de prova de que de fato se promoveu e se impulsionou o Procedimento Licitatório 1/2017 formalmente aberto no Processo Administrativo 146/2016 para atribuição de áreas para administração e exploração dos estacionamentos do ETSP.
CONCLUSÃO
Da análise empreendida relativamente ao mérito do recurso se conclui que o ora recorrente malogra provar o cumprimento da determinação contida no subitem 9.2.2. do Acórdão 568/2015-TCU-Plenário (peça 39) .
PROPOSTA DE ENCAMINHAMENTO
Do exposto, propõe-se, com fundamento no art. 48 da Lei 8.443, de 16/6/1992:
a)  conhecer do recurso e, no mérito, negarlhe provimento;
b)  notificar da decisão sobrevinda o recorrente e os demais interessados notificados do Acórdão impugnado, sem deixar de anexar ao expediente de notificação cópia do relatório e da fundamentação da decisão."
	É o relatório.

Rodrigo Porto Lauand (126.258/OAB-SP), Cláudio Tussi Júnior (167.293/OAB-SP), Cláudio Tucci (33.928/OAB-SP), Christopher Rezende Guerra Aguiar (203.028/OAB-SP), Fábio de Carvalho Tamura (274.489/OAB-SP), Rita Maria de Freitas Alcantara (296.029/OAB-SP), Rodrigo José Oliveira Pinto de Campos (246.813/OAB-SP) e outros.

Procurador Júlio Marcelo de Oliveira.

DENÚNCIA. POTENCIAL IRREGULARIDADE NA EXPLORAÇÃO DE ÁREA DE ESTACIONAMENTO DA COMPANHIA DE ENTREPOSTOS E ARMAZÉNS GERAIS DE SÃO PAULO, MEDIANTE CESSÃO DE ÁREA SEM LICITAÇÃO E DE FORMA NÃO ONEROSA. CONHECIMENTO. DETERMINAÇÕES À CEAGESP. MONITORAMENTO. DESCUMPRIMENTO DE DETERMINAÇÕES. MULTA. PEDIDO DE REEXAME. PROVIMENTO.

DENÚNCIA (DEN)

Secretaria de Recursos (Serur); Secretaria de Controle Externo de Aquisições Logísticas (Selog).

Preliminarmente, o recurso em apreço deve ser conhecido, posto que foram preenchidos os requisitos necessários à espécie. 
Trata-se de pedido de reexame interposto pelo sr. Antônio Carlos do Amaral Filho, diretor-presidente da Companhia de Entrepostos e Armazéns Gerais de São Paulo (Ceagesp) no período compreendido de 27/6/2016 a 27/1/2017, em desfavor do Acórdão 2500/2019-TCU-Plenário. Por meio dessa deliberação, o recorrente foi multado em R$ 6.000,00, com fundamento no art. 58, inciso IV e § 1º, da Lei 8.443/1992, por ter deflagrado procedimento de autorização de uso de áreas de estacionamento, quando deveria ter aberto um processo licitatório, contrariando a determinação do TCU constante no Acórdão 568/2015-TCU-Plenário.
Também foram apenados outros gestores da Ceagesp, conforme pode ser visto na parte dispositiva da deliberação recorrida:
"9.1. rejeitar as razões de justificativa apresentadas por Carlos Nabil Ghobril e José Antônio Lefcadito Alvares, e acatar parcialmente as razões de justificativa apresentadas por Antonio Carlos do Amaral Filho e Elmer Marques; 
9.2. aplicar a Elmer Marques (039.743.578-90) e a José Antônio Lefcadito Alvares (549.759.308-94) , individualmente, a multa prevista no art. 58, inciso II, da Lei 8.443/1992, c/c o art. 268, inciso II, do Regimento Interno/TCU, no valor de R$ 4.000,00 (quatro mil reais) ; 
9.3. aplicar a José Antônio Lefcadito Alvares (549.759.308-94) , individualmente, a multa prevista no art. 58, inciso II, da Lei 8.443/1992, c/c o art. 268, inciso II, do Regimento Interno/TCU, no valor de R$ 5.000,00 (cinco mil reais) ; 
9.4. aplicar a Antônio Carlos do Amaral Filho (024.986.288-35) e a Carlos Nabil Ghobril (101.684.888-92) , individualmente, a multa prevista no art. 58, inciso IV e § 1º, da Lei 8.443/1992, c/c o art. 268, inciso VII, do Regimento Interno/TCU, no valor de R$ 6.000,00 (seis mil reais) ;"
Por meio do Acórdão 1749/2020-TCU-Plenário, de minha relatoria, este Tribunal conheceu do pedido de reexame interposto pelo sr. Carlos Nabil Ghobril, diretor-presidente da Ceagesp no período compreendido de 27/11/2015 a 27/6/2016, e, no mérito, deu-lhe provimento, tornando sem efeito a multa que lhe foi aplicada no subitem 9.4 do Acórdão 2500/2019-TCU-Plenário. Isso porque restou demonstrada a adoção de providências para encerrar o contrato anterior (firmado com a C3V Concessões em Circulação Veicular Ltda.) , além de ter instituído grupo de trabalho para elaboração da modelagem que subsidiaria o termo de referência e o edital de licitação das áreas de estacionamento do entreposto de São Paulo. Esses fatos serão melhor explicitados no decorrer do voto.
Originariamente este processo cuidou de denúncia que noticiou a ocorrência de duas irregularidades, a saber: a) a área correspondente ao estacionamento do portão 6 da Companhia de Entrepostos e Armazéns Gerais de São Paulo (Ceagesp) foi cedida, sem licitação, à empresa MJ Estacionamentos S/C Ltda. para exploração com fins lucrativos; e b) a empresa responsável pela exploração do estacionamento não estaria realizando os pagamentos devidos pela área ocupada. Por meio do Acórdão 568/2015-TCU-Plenário, a peça foi considerada parcialmente procedente, sendo inverídica a afirmação feita no item "b" supra, mas verdadeiros os fatos apontados no primeiro item. 
De fato, verificou-se a existência de um termo de autorização de uso de área firmado de forma direta - isto é, sem licitação - pela Ceagesp, entidade que tem natureza jurídica de empresa pública. Havia regulamento interno da própria empresa (Norma NP-OP-031) que permitia a operação, mas este Colegiado avaliou que tal iniciativa estava em desacordo com as disposições do art. 2º da Lei 8.666/1993 e, em especial, do art. 18, §5º, da Lei 9.636/1998 (norma que dispõe sobre a regularização, administração, aforamento e alienação de bens imóveis de domínio da União) , a saber:
"Art. 18. A critério do Poder Executivo poderão ser cedidos, gratuitamente ou em condições especiais, sob qualquer dos regimes previstos no Decreto-Lei no 9.760, de 1946, imóveis da União a: [...] 
§ 5º A cessão, quando destinada à execução de empreendimento de fim lucrativo, será onerosa e, sempre que houver condições de competitividade, deverão ser observados os procedimentos licitatórios previstos em lei."
Assim, no Acórdão 568/2015-TCU-Plenário foi determinado à Companhia de Entrepostos e Armazéns Gerais de São Paulo que: i) não prorrogasse o prazo das autorizações de uso de áreas de estacionamento para exploração comercial por terceiros que tenham sido expedidas sem prévio procedimento licitatório; ii) utilizasse, doravante, o termo de permissão remunerada de uso ou outro ajuste de natureza contratual para promover a ocupação de espaços físicos destinados à exploração, com fins lucrativos, de áreas de estacionamento, fazendo-o mediante procedimento licitatório; e iii) restringisse a utilização da autorização de uso prevista na NP-OP-031 aos casos de ocupação de espaço físico para o exercício de atividade de interesse predominante do particular, de caráter efetivamente transitório e, quando as circunstâncias não admitissem a competição, vedasse a prorrogação da autorização de uso ou a adoção de qualquer expediente tendente a manter a mesma empresa ou os mesmos empresários no espaço físico após o vencimento do prazo de vigência da autorização de uso.
Quando do monitoramento dessas determinações, observou-se que a administração e a exploração econômica de estacionamentos do entreposto de São Paulo foram incorporadas, por meio de termo aditivo, ao contrato de concessão remunerada de uso 012/12-1627-1301-02-050-03-2, firmado com a empresa C3V Concessões em Circulação Veicular Ltda. Assim, essa sociedade passou a explorar o espaço e a cobrar tarifa dos usuários finais como forma de remuneração. 
Cabe aqui uma observação, ainda que irrelevante para o deslinde da presente fase processual: o TCU, por meio do Acórdão 1916/2017-TCU-Plenário, determinou à Ceagesp a imediata instauração de tomada de contas especial para identificar os responsáveis e quantificar o dano que o contrato firmado com a C3V causou à companhia. Isso porque foram constatados graves indícios de irregularidades, como o ressarcimento, por parte da Ceagesp, de investimentos não realizados pela concessionária; renúncia tácita do direito de participação no faturamento da C3V; e incorporação sem licitação dos estacionamentos no contrato de concessão sem a realização de estudos de viabilidade adequados.
Retomando após esse breve esclarecimento, destaco que a Ceagesp autuou dois processos administrativos que tramitaram concomitantemente no primeiro trimestre de 2016: o primeiro, instaurado na última quinzena de dezembro de 2015 (Processo Administrativo 153/2015) , para extinção da concessão por anulação (art. 35, inciso V, da Lei 8.987/1995) , tendo a C3V sido notificada, em 18/2/2016, para apresentar defesa, posteriormente não aceita, resultando na extinção do contrato; o segundo (Processo Administrativo 26/2016) , para contratar empresa, por meio de autorização de uso, para administrar os estacionamentos do entreposto de São Paulo, pelo prazo de 160 dias. Nesse último ponto, ao final foi escolhida a Parktwo Serviços de Operação e Administração de Estacionamentos Ltda. 
O sr. Antônio Carlos do Amaral Filho foi ouvido em audiência - e posteriormente sancionado - pela falta de preparação e de abertura de processo licitatório para a concessão de áreas de estacionamento, em descumprimento à determinação nesse sentido levada a efeito mediante o Acórdão 568/2015-TCU-Plenário. Também foi chamado a apresentar justificativas quanto à falta de controle dos preços praticados pela empresa Parktwo na administração de seus estacionamentos, em não observância do princípio da vinculação ao edital. Contudo, a defesa foi parcialmente acolhida neste último ponto, de modo que esse apontamento não foi considerado na dosimetria da sanção.
No pedido de reexame, o ex-presidente da companhia alega, em síntese, que: a) a abertura do Procedimento Licitatório 1/2017 decorreu do trabalho iniciado nos primeiros meses de sua gestão; b) em 5/1/2017, ainda durante a gestão do recorrente, teria sido encaminhada ao Tribunal a minuta do edital de procedimento licitatório de atribuição dos estacionamentos do entreposto de São Paulo; e c) a Diretoria da Ceagesp teria aprovado a realização do certame no dia 11/1/2017, também durante seu mandato. 
A Secretaria de Recursos (Serur) analisou essas questões e propôs a negativa de provimento do apelo, mantendo-se a multa que foi cominada ao recorrente. No entender da unidade técnica, durante a gestão do recorrente não se tomaram as devidas medidas com vistas à realização do procedimento licitatório, de modo que persistiriam as suspeitas de que o certame publicado (Procedimento Licitatório 1/2017) , posteriormente suspenso, consistiria em mera tentativa formal de cumprir a deliberação desta Corte de Contas. Os elementos apresentados pelo recorrente não foram aceitos sob o fundamento de que "documentos elaborados pelo próprio responsável ou por seus subordinados bem podem haver sido elaborados sob a batuta do primeiro precisamente para forjar o procedimento". 
Com as vênias de estilo, entendo que o Tribunal deva dar provimento ao pedido de reexame ora em análise para afastar a sanção aplicada. Passo a declinar as razões que me levam a tanto. 
Após a Ceagesp autuar os processos administrativos 153/2015 e 26/2016 (mencionados no décimo parágrafo deste voto) , a C3V impetrou dois mandados de segurança no Tribunal de Justiça de São Paulo (TJSP, processos 1007587-38.2016.8.26.0053 e 1015011-34.2016.8.26.0053) , tendo a Terceira Vara da Fazenda Pública da Comarca da Capital daquele Estado determinado a suspensão cautelar da realização de certame tendente a substituir a então concessionária. A medida produziu efeitos de 7/3/2016 a 31/5/2016, quando foram denegadas as seguranças (consequentemente revogando a liminar) no âmbito de dois mandados de segurança que discutiam a matéria. 
Em decorrência da apreciação do mérito das lides, no dia 13/6/2016 a C3V informou à Ceagesp a desocupação da área naquela data. Uma semana depois (20/6/2016) , a gestão que antecedeu à do recorrente publicou a Portaria 25, que instituiu grupo de trabalho para elaboração da modelagem que subsidiaria o termo de referência e o edital de licitação das áreas de estacionamento do ETSP. O prazo para conclusão dos trabalhos era de trinta dias. 
Foi nesse contexto que, em 27/6/2016, o sr. Antônio Carlos do Amaral Filho assumiu a presidência da companhia. A autorização de uso, por 160 dias, concedida à Parktwo Serviços de Operação e Administração de Estacionamentos Ltda. foi emitida em 1/7/2016, ou seja, já em sua gestão. Contudo, é importante ressaltar que, apesar de existirem indícios de desclassificação indevida de interessados (fatos anteriores ao mandato do recorrente) , a escolha da autorizatária decorreu de um procedimento minimamente competitivo. 
Em 5/2/2016, foi publicada, no site da companhia, a notícia de que a Ceagesp abriu processo de autorização de uso de espaço, por tempo provisório, dos cinco estacionamentos do Entreposto Terminal São Paulo (ETSP) . Doze dias depois foi realizada sessão pública para recebimento e abertura dos envelopes contendo a proposta comercial e a documentação de capacidade técnica, oportunidade em que compareceram representantes de catorze empresas. Ao final, foi escolhida a empresa Parktwo Serviços de Operação e Administração de Estacionamentos Ltda., que ofertou R$ 610.000,00 para a exploração dos espaços. 
A autorização ocorreu por um curto espaço de tempo (160 dias) . Apesar de o nomen iuris do instrumento não ser o mais adequado, dado que a exploração de estacionamentos não consiste em atividade de interesse predominante do particular, nem está caracterizada a inviabilidade de competição, devo destacar que a determinação do TCU, de realizar um procedimento competitivo e de natureza pública, foi em certa medida observado. 
Ciente do curto prazo de vigência do acordo entabulado com a Parktwo Serviços de Operação e Administração de Estacionamentos Ltda., era de se esperar que o recorrente concluísse o procedimento licitatório para a escolha da nova administradora dos estacionamentos, impedindo a perpetuação de instrumentos transitórios. Apesar de não ter entregado o resultado (contratação) , devo destacar alguns fatos que atenuam a responsabilidade do recorrente. 
A instauração de processo administrativo visando à permissão remunerada de uso de área para administração de alguns estacionamentos do Entreposto Terminal de São Paulo (ETSP) ocorreu em 7/11/2016. Há nos autos o termo de referência, que estabelece direitos e obrigações da futura permissionária, bem como menção a desenhos técnicos e a correspondências internas.  
A abertura do procedimento licitatório foi autorizada pela Diretoria da Ceagesp na reunião realizada em 11/1/2017. Seis dias antes, a companhia apresentou ao TCU as minutas. Em 27/1/2017, último dia da gestão do recorrente, foi publicado o aviso de licitação no Diário Oficial da União. 
É certo que o certame acabou sendo suspenso pelo presidente sucessor, sob a justificativa de que seriam necessárias diversas retificações no instrumento convocatório. Muitas das modificações solicitadas decorreram da publicação da Lei 13.303/2016, que havia entrado em vigor no dia 30 de junho de 2016, ou seja, durante o mandato do recorrente, e que trouxe importantes inovações em relação ao modelo de contratação até então vigente. 
A título de exemplo, a parecerista jurídica recomendou a exclusão da possibilidade de a companhia aplicar multa à licitante que, convocada, não comparece para assinar o contrato; também sugeriu que houvesse previsão de uma fase recursal única (art. 59 da Lei 13.303/2016) , em vez da possibilidade de a licitante interpor recurso em qualquer fase do certame. Apesar de a lei das estatais ter estabelecido um prazo de 24 meses para que as empresas públicas e as sociedades de economia mista promovessem as adaptações necessárias à adequação ao disposto na nova legislação, a parecerista jurídica recomendou a revogação do certame para realização desses ajustes. 
Pelo que consta, esses apontamentos já haviam sido feitos pela área jurídica durante o mandato do recorrente, mas não foram plenamente atendidos. Apesar disso, face às dificuldades por ele vivenciadas, sobretudo em razão da sua área de formação (engenharia) , do pouco tempo em que permaneceu no cargo e do fato de ter adotado minimamente providências com vistas à realização do certame (ainda que viciado) , considero de excessivo rigor sua apenação.   
À luz dessas considerações, proponho dar provimento ao apelo apresentado pelo sr. Antônio Carlos do Amaral Filho, diretor-presidente da Companhia de Entrepostos e Armazéns Gerais de São Paulo (Ceagesp) no período compreendido de 27/6/2016 a 27/1/2017.	
Ante o exposto, voto por que o Tribunal adote a deliberação que ora submeto a este Colegiado.
TCU, Sala das Sessões, em 19 de outubro de 2022.
BENJAMIN ZYMLER 
Relator